【裁判字號】    92,上易,569
【裁判日期】    921209
【裁判案由】    詐欺
【裁判全文】
臺灣高等法院台南分院刑事判決          九十二年度上易字第五六九號  Ａ
      上  訴  人
      即  被  告  乙  ○  ○
右上訴人因詐欺案件，不服臺灣台南地方法院九十二年度易字第三三七號中華民國九
十二年五月十六日第一審判決（起訴案號：臺灣台南地方法院檢察署九十二年度偵字
第二一０二號），提起上訴，本院判決如左：
      主      文
原判決撤銷。
乙○○共同意圖為自己不法之所有，以詐術使人將本人之物交付，處有期徒刑貳年陸
月。
      事      實
一、乙○○與甲○○（業經本院判處有期徒刑一年確定，並已服刑完畢）夫妻二人，
    因乙○○利用與丙○○曾為嘉南藥專同學之關係，於民國（下同）八十六年間開
    始向丙○○調借款項，初則均為較小額之借款，且均有借有還以鬆懈丙○○之戒
    心。迨八十七年間，乙○○、甲○○二人基於共同意圖為自己不法所有之犯意聯
    絡，向丙○○佯稱：其妻甲○○之父母吳海南、吳王桃已移民至澳洲，但在臺南
    縣新營市仍留有高價位土地及房地將贈與乙○○、甲○○夫妻二人，但因辦理土
    地過戶時須繳納土地增值稅新臺幣（下同）一千多萬元，嗣等上開土地過戶後再
    出售土地或讓丙○○設定抵押權等情為藉口，向丙○○調借一千萬元借款，致丙○○不疑有詐信以為真，於八十七年六月十日及十一日，接續以匯入甲○○帳戶
    各五百萬元方式，貸與乙○○、甲○○二人共計一千萬元，乙○○、甲○○二人
    則分別交付第一商業銀行新營分行、萬泰商業銀行臺南分行等帳戶內，均存款不
    足之空頭支票，給丙○○收執資為搪塞。詎丙○○屆期提示上開支票，均因存款
    不足而不獲兌現，乙○○、甲○○夫妻又遷居臺北縣市不詳處所而避不見面，丙○○至此始知受騙。
二、案經被害人丙○○訴由台灣台南地方法院檢察署檢察官偵查起訴。
      理      由
一、訊據被告乙○○雖然坦承與丙○○曾係嘉南藥專同學之關係，並自民國八十六年
    間起，先後向告訴人丙○○借款共計一千六百萬元，又於八十七年間起再向告訴
    人借款一千萬元之事實，但是矢口否認有與其妻共同詐騙告訴人之犯行，辯稱：
    「我與告訴人丙○○已經認識十八年了，他對我的經濟狀況瞭如指掌，他原先提
    議拿出三百萬元要我幫他操作股票，我向他說你沒有在玩股票就不要玩了，八十
    七年間我又再向告訴人借貸一千萬元後，並沒有拿去繳納土地增值稅，而是直接
    匯到土地銀行戶頭內用來購買股票，雖然後來陸續所借一千萬元現金部分，迄今
    未還，但是利息部分我有支付一年多，告訴人向其索債時，我亦曾拿二個手錶及
    黃金、盆栽等財物抵償部分債務，並無存心詐欺，本件純粹是連續借貸，時間有
    兩年多，有借有還，利息也有五百多萬元，支票不能兌現，是因為剛好中共導彈
    ，股市崩盤，我沒有向告訴人說我父母要移民澳洲，是我自己投資股票」等情。
二、經查，被告確有右揭共同詐欺取財之犯行，迭據告訴人丙○○於偵查、審理中歷
    次之庭訊時指訴甚詳（詳參卷附台灣台南地方法院檢察署八十八年度營偵字第一
    三一四號影卷、原審法院八十九年度易字第二六七號影卷、本院八十九年度上易
    字第一五三一號影卷）。按告訴人之指訴雖不能直接作為證明被告犯行的證據，
    但其指訴之內容若與其他事證多所符合，足以顯示告訴內容之真實性時，最後亦
    足以作為被告犯行之佐證，補充被告犯行之具體內容。本件被告於八十六年至八
    十七年間，向被告借得二千六百多萬元之事實，為被告及其配偶甲○○所承認，
    關於告訴人經其配偶蔡吳美芳匯款予被告等情，也經證人蔡吳美芳證述在卷，並
    有借款支票、國內匯款聲請書及入戶電匯匯款回款影本附於上開八十八年度營偵
    字第一三一四號偵查卷內可稽（第四十七頁及第一一三頁至一二九頁），是本件
    告訴人指訴被告曾借款二千六百萬元未還等情，應是屬實。至於被告是否意圖不
    法所有，而佯以借款之手段，實際上確是施用詐術，詐騙告訴人之款項？告訴人
    於刑事告訴狀中雖指訴：「被告直至八十七間，稱其月父母已移居國外，有台南
    縣新營市高價位土地將贈其夫妻，惟因土地增值稅須繳二千萬元以上，要求告訴
    人調借其所需款項，其再處分或抵押貸款償還，告訴人不疑有它，共陸續交付二
    千六百餘萬元給被告夫妻」等情，但是告訴人於偵查中第一次與被告其被告之配
    偶甲○○對質時，就已說明：「被告所借之一千萬元，是被告稱要過戶土地，須
    要繳一筆一千多萬元之增值稅，至於一千六百萬元是陸續借給被告的，並特別說
    明一千六百萬元部分被告只有跟我說他資金調度有問題，我未詳細問他用途」等
    情（見前開八十八年度營偵字第一三一四號偵查卷第二十四頁），此與告訴人之
    告訴狀指訴內容關於一千六百萬元部分，雖有指訴前後不一致的情形，顯示告訴
    人所提出之「告訴狀」指訴內容關於被告詐騙之金額，雖有誇大的情形，但是告
    訴人嗣後於偵查中言詞指訴時，已明白說出一千六百萬元部分是一般借款等情，
    一般以書狀告訴及自己親自言詞告訴時，縱其指訴內容略有差異，若是其基本之
    指訴尚屬一致，僅情節有落差，可能是告訴人一時想誇大情節，也可能是告訴人
    有所誤會，不一而足，如此對告訴人指訴不利，但在本案告訴人出庭時之指訴明
    確而一致，且被告確實也於八十六至八十七年間，借得上開一千六百萬元款項無
    誤，告訴人書寫告訴狀時，縱使有意誇大案情，也在情理之內，但是告訴人出庭
    後，就明確說明此一千六百萬元之緣由，釐清其指訴內容，顯然也無誇大之意，
    是告訴人前後不一致指訴，只是訴訟中釐清被告犯行而已，不能就說告訴人之指
    訴內容全部不實。
三、次查，被告配偶即共犯甲○○於檢察官偵查時，當庭與告訴人配偶蔡吳美芳對質
    後，甲○○供認：當時也是被告要其打電話催促借款之事等情明確（詳見前卷八
    十八年度營偵字第一三一四號偵查卷之八十八年十月五日偵訊筆錄，即第九十六
    頁至第九十八頁），且告訴人也是將款項匯入甲○○之帳戶內，有入戶電匯匯款
    回款影本二紙在卷可稽，顯然被告與其配偶甲○○均兩人係知情共犯。而共犯甲○○所犯本件詐欺取財案件，已經本院於八十九年十月二十五日判處有期徒刑一
    年確定在案，有本院八十九年度上易字第一五三一號刑事判決書可稽。再者，被
    告乙○○、甲○○二人果未向告訴人訛稱：其岳父母吳海南、吳王桃二人在新營
    市仍留有高價位土地及房地產將贈與其等夫妻，告訴人如何得知被告乙○○岳父
    、母等人在新營市仍留有產業？而由共犯甲○○所提出之「告訴人匯款情形表」
    ，也顯示告訴人多次匯款中，僅本件之八十七年六月十日及十一日兩次匯款之日
    期相連，兩次金額相同（均為五百萬元），金額也最大，又是一千萬元大額整數
    ，與前之二、三百萬元借款及之後之一百萬元以下非整數借款，金額大不相同（
    見台南地方法院八十九年度易字第二六七號甲○○詐欺刑事卷宗第三十七頁），
    如此突然之大額「借款」，顯已超出被告與告訴人間一般之借款情事，即有可疑
    ，應係供特定用途，而參酌告訴人於原審審理時，明確指稱：「被告等之前向我
    借了一千六百萬元，是我自願幫忙借給他們的，後來他們向我騙說其岳父母在新
    營市仍留有高價位土地及房地產將贈與其等夫妻，使我誤以為真，否則我怎麼可
    能還會再籌借一千萬元給被告夫妻，我覺得他們夫妻是一步一步設下陷阱讓我跳
    ，被告乙○○向我說他的岳父母準備將土地過戶給他們夫妻，【需要一筆錢繳納
    增值稅】，為此我還向同事借了一千萬元，我有去查證該筆土地確實值得那些錢
    ，【因為該筆土地已經很久沒有買賣了】，所以大概要繳一千萬元的增值稅，後
    來我聽他的岳父母說他們並沒有要將該筆土地過戶給乙○○夫婦，如果被告沒有
    親口告訴我，我怎麼會知道他岳父母的土地在新營市等語，被告及其配偶甲○○
    雖否認上情，均辯稱並未提及要繳增值稅等情，然證人管其勇於原審法院證稱：
    其借告訴人一千萬元，並不認識被告，也沒有申請土地登記謄本徵信，告訴人持
    四張被告簽發的支票，我把錢匯過去，告訴人說沒有問題，被告是其同學，要辦
    土地過戶，需要稅金，土地過戶為了還之前借的錢等情（見台灣台南地方法院八
    十九年度易字第二六七號刑事卷第四十五頁），雖不能直接證明被告借此一千萬
    元之事由，然仍證實告訴人曾將被告借款事由告訴證人管其勇，而以被告與告訴
    人之關係及金錢往來，信任被告而借款一千萬元，並非異常現象，不能以告訴人
    或證人未立即查證，認告訴人指訴不實。另參酌被告也供稱：「告訴人經常到我
    投資的料理店去，對面剛好是該土地，言談中有提及」等情（台南地法院八十九
    年度易字第二六七號刑事卷第四十四頁），共犯甲○○於本供稱：我父母那時候
    有想移民澳洲，但是後來移民加拿大等情（本院卷第二十六頁），可以佐證告訴
    人指訴被告岳母在新營市之土地及移民澳洲等情，並非憑空杜撰。又被告之岳母
    吳王桃所有位於台南縣新營市之土地，確實很久沒有交易買賣，也有土地登記謄
    本在卷可稽，足以佐證告訴人所稱一千萬元是借被告繳交增值稅等情，符合情理
    ，綜合上開種種間接事實，足認告訴人係因被告特別事由才出借一千萬元之大筆
    借款，而與其他一般借款情形不同，告訴人之指訴有憑有據，可以推出被告之真
    正借款事由絕非一般之週轉或投資，是以，被告乙○○、甲○○二人辯稱，未以
    吳海南、吳王桃二人產業為誘餌向丙○○詐取款項一節，應屬避重就輕之詞委無
    足採。末查：被告乙○○、甲○○二人原本僅經營盆栽行業，獲利有限，之前告
    訴人借其一千六百萬元迄未償還，心情鬱悶，若非被告再向告訴人訛稱要繳土地
    增值稅後，即可由其岳父母處獲得高價位土地及房地產，使告訴人誤信為真，以
    為若再貸其等一千萬元後，即可連同之前貸與的一千六百萬元全部獲得清償，致
    告訴人一再誤信為真傾其所有，並向所有認識的同事苦苦借貸，籌足一千萬元交
    付被告，且被告乙○○明知該筆款項係告訴人另外向朋友轉借而來之款項，豈能
    任憑己意揮霍殆盡後，到頭來才對債權人以一句民事糾葛以避責乎！綜上情節以
    觀，被告所辯無非卸責之詞自不足採，本件事證明確，被告犯行洵堪認定。
四、核被告洪明輝意圖為自己不法之所有，以詐術使人將本人之物交付，所為係犯刑
    法第三百三十九條第一項之詐欺取財罪。被告與其妻甲○○就本件詐欺取財之犯
    行，有犯意之聯絡及行為之分擔，均應論以共同正犯。被告以繳交增值稅，詐騙
    告訴人一千萬元係一個詐騙犯行，雖然告訴人分兩天匯款，並非先後多次詐欺取
    財，自非連續犯，附此說明。
五、原審因予論罪科刑，固非無見，惟查，（一）本件檢察官起訴被告連續向告訴人
    詐欺取得二千六百萬元，原判決認定被告向告訴人詐欺取得一千萬元，對於其餘
    已經起訴被告向告訴人所取得之一千六百萬元部分，漏未論述論述判決（詳如後
    述），顯有不當；（二）被告以一詐欺犯行，接續取得告訴人所匯之一千萬元，
    並非連續犯，原判決認係連續詐欺取財，亦有未洽。上訴人即被告上訴意旨，否
    認犯罪，固無理由，惟原判決既有可議，自應由本院將原判決撤銷改判，爰審酌
    被告與告訴人係嘉南藥專之同學，對告訴人之前已經借其一千六百萬元未還，不
    心生愧疚，猶一再藉詞詐騙巨額，且係居於主導地位，參酌告訴人於法院審理時
    無奈供稱：我為了這件事情心生鬱悶，每日借酒澆愁，以致得了大腸癌，除了身
    負巨額債務外，已經一無所有等語，而被告於審理時尚飾詞狡辯，不知悔悟，其
    犯罪動機可惡、手段卑劣，暨其犯罪所得利益、及其品行、生活狀況、智識程度
    、於本件係主謀等一切情狀，量處如主文第二項所示之刑，以資懲儆。
六、公訴意旨另以：被告乙○○於八十七年起，與其妻甲○○（業經本院判處有期徒
    刑一年確定，並已服刑完畢）二人，因乙○○利用與丙○○曾為嘉南藥專同學之
    關係，於民國（下同）八十六年間開始向丙○○調借款項，初則均為較小額之借
    款，且均有借有還以鬆懈丙○○之戒心。迨八十七年間，乙○○、甲○○二人竟
    共同意圖為自己不法之所有，並基於詐欺之概括犯意聯絡，向丙○○佯稱：其妻
    甲○○之父母吳海南、吳王桃已移民至澳洲，但在臺南縣新營市仍留有高價位土
    地及房地將贈與乙○○、甲○○夫妻二人，但因辦理土地過戶時須繳納土地增值
    稅新臺幣（下同）一千六百萬元，嗣等上開土地過戶後再出售土地或讓丙○○設
    定抵押權為藉口，先後連續多次向丙○○調借大額借款，致丙○○不疑有詐信以
    為真，再陸續交付現金或匯入甲○○帳戶方式，貸與乙○○、甲○○二人共計一
    千六百萬元，認被告乙○○涉觸犯刑法第三百三十九條第一項詐欺取財罪嫌等情
    。
七、訊之被告乙○○否認上開犯行，辯稱只是純粹借貸而已等情，而告訴人丙○○已
    於原審法院及本院也陳稱：當時確是將自己的錢借一千六百萬元給被告，之後的
    一千萬元，是被告說他岳母要過戶土地給他，只有短期借貸，我才幫他向我同事
    籌款來借他等情，顯然被告乙○○向告訴人所取得之一千六百萬元，應係一般借
    款無誤，此部份不能證明被告犯行，本應為無罪之諭知，惟此部份已經檢察官起
    訴，認與前開判處罪刑部分，有連續犯之裁判上一罪關係，爰不另為無罪之諭知
    。
八、本件被告已經合法傳喚，有送達證書可證，雖然被告於九十二年十一月二十四日
    提出刑事請假狀，載明因「身體不適」，故不克到庭，請求變更審判期日等情，
    然並未適時提出可以及時審酌之證明，泛言身體不適，也非不克到庭之適當理由
    ，仍係無正當理由未到庭，爰依法不待其陳述，逕行判決。
九、據上論斷，應依刑事訴訟法第三百六十九條第一項前段、第三百六十四條、第二
    百九十九條第一項前段、第三百七十一條、刑法第二十八條、第三百三十九條第
    一項，罰金罰鍰提高標準條例第一條前段，判決如主文。
本案經檢察官邱克斌到庭執行職。
中    華    民    國      九十二      年      十二      月      九      日
                                  臺灣高等法院臺南分院刑事第六庭
                                      審判長法官  蔡    崇    義
                                            法官  董    武    全
                                            法官  宋    明    中
右正本證明與原本無異。
不得上訴。
                                      法院書記官  李    育    儒
中    華    民    國      九十二      年      十二      月      十一    日
參考法條：
附錄本案論罪科刑法條全文：
刑法第三百三十九條第一項：意圖為自己或第三人不法之所有，以詐術使人將本人或
                          第三人之物交付者，處五年以下有期徒刑、拘役或科或
                          併科一千元以下罰金。


司法院資訊處製作；財團法人民間司法改革基金會備份。
